---
title: "CLASE 1 - R Base "
subtitle: "Curso de Introducción a R - Observatorio de Legimación de la Violencia (OLES)"
format: html
editor: visual
author:
  - name: Matías Deneken
    email: m.deneken@uc.cl
    affiliations:
      - name: CIIR & OLES
---

# Introducción

El Observatorio de Violencia y Legitimidad Social [(OLES)](https://oles2.netlify.app) es una plataforma que desarrolla investigación colaborativa en temáticas relacionadas con la violencia, explorando sus sentidos, formas de justificación, así como las diversas formas en que la sociedad chilena ha desarrollado procesos de construcción de legitimidad social frente a las autoridades, considerando el rol de la justicia como elemento clave en la comprensión de las transformaciones sociales que vive actualmente el país.

Este curso de R buscará introducir a los y las participantes en las nociones básicas del software en su interfaz de R Studio. Para su instalación pueden ver el siguiente vídeo pinchando [\[Aquí\]](https://www.youtube.com/watch?v=RtkCAKXsVbw&t=204s).

| Clases                                                          |
|-----------------------------------------------------------------|
| **Introducción a R**                                            |
| Procesamiento de Datos Cuantitativos con Tidyverse              |
| Estadísticas descriptiva y Visualización de datos con Tidyverse |
| Introducción al análisis cuantitativo del texto                 |

: Planificación de las sesiones

# Antes de partir

Ver este vídeo sobre la elección del directorio de trabajo [\[Pinchar aquí\]](https://www.youtube.com/watch?v=TDKyTT1kAMQ).

**Conceptos claves:**

-   `getwd()`
-   `setwd()`

# ¿Qué es el R base?

El término "R base" se refiere a la versión fundamental del lenguaje de programación R y su conjunto de funciones y paquetes básicos que vienen preinstalados cuando se instala R. R base incluye las herramientas esenciales necesarias para realizar análisis estadísticos, manipulación de datos y generación de gráficos sin necesidad de instalar paquetes adicionales (Respuesta de ChatGPT).

## R como calculadora

```{r}
#| eval: false
2 + 2      # suma
2/2        # división
2*2        # multiplicación
2^2        # exponente
sqrt(2)    # raiz cuadrada
log(2)     # log
exp(2)     # exponencial
2 == 2     # evaluación lógica
42 >= 2    # evaluación lógica
2 <= 42    # evaluación lógica
2 != 42    # evaluación lógica
23 %/% 2   # division por entero -> 11
23 %% 2    # el remanente -> 1
x <- 7        # operador de asignación

```

## R en base a objetos

R es un lenguaje de programación orientado a objetos (OOP), lo que significa que organiza los datos y las funcionalidades en estructuras llamadas objetos. En R, casi todo es un objeto, incluidos los datos, las funciones y los resultados de las operaciones. Esta orientación a objetos permite una mayor modularidad y reutilización del código. A continuación, se describen los conceptos básicos de la programación orientada a objetos en R.

```{r}
#| eval: false
# Operaciones aritméticas básicas
a <- 5
b <- 3

suma <- a + b          # Suma
resta <- a - b         # Resta
producto <- a * b      # Multiplicación
cociente <- a / b      # División
potencia <- a ^ b      # Exponenciación
```

## Procesamiento básico de datos

```{r}
#| eval: false
# Estadísticas descriptivas básicas
data <- c(4, 8, 15, 16, 23, 42) # Vector de datos

media <- mean(data)        # Media
mediana <- median(data)    # Mediana
desviacion <- sd(data)     # Desviación estándar
resumen <- summary(data)   # Resumen estadístico
```

## Vectores y matrices

Un vector en R es una estructura de datos unidimensional que contiene elementos del mismo tipo. Es el tipo de datos más básico y fundamental en R. Los elementos de un vector pueden ser numéricos, caracteres, lógicos, entre otros. Los vectores se crean utilizando la función c(), que concatena los elementos.

Una matriz en R es una estructura de datos bidimensional que contiene elementos del mismo tipo, organizados en filas y columnas. Las matrices se crean utilizando la función matrix().

```{r}
#| eval: false
# Crear el vector de datos
data <- c(4, 8, 15, 16, 23, 42)

# Crear el vector de nombres
rut <- c(1, 2, 3, 4, 5, 6)

# Combinar los vectores en una matriz

## Opción 1

matriz <- matrix(c(rut, data), byrow=FALSE)

## Opción 2

matriz <- matrix(c(rut, data), nrow=6, ncol=2, byrow=FALSE)

# Asignar nombres a las columnas
colnames(matriz) <- c("Rut", "Valor")

matriz

```

## Dataframe.

Un data.frame en R es una estructura de datos bidimensional similar a una tabla en una base de datos o una hoja de cálculo en Excel. Es una de las estructuras de datos más comunes y útiles en R para manejar conjuntos de datos. Un data.frame puede contener columnas de diferentes tipos de datos (numéricos, caracteres, factores, etc.), y cada columna debe tener el mismo número de elementos.

```{r}
#| eval: false
nombres <- c("A", "B", "C", "D", "E", "F")
valores <- c(4, 8, 15, 16, 23, 42)

matriz3 <- matrix(c(nombres, data), nrow=6, ncol=2, byrow=FALSE)

matriz3 # No está bien porque deben ser del mismo conjunto de 
        # datos

df <- data.frame(Nombre = nombres, Valor = valores)

df # Manipulable.

```

## Las librerías

Una librería en R, también conocida como paquete (package), es una colección de funciones, datos y compilaciones de código que extienden las capacidades del lenguaje R. Las librerías permiten a los usuarios realizar tareas específicas sin tener que escribir código desde cero, aprovechando así el trabajo y la experiencia de otros desarrolladores.

```{r}
#| eval: true
# Cargamos los datos de Chile
#install.packages("carData")
library("carData")
data("Chile") # datos "flotante"
data_chile <- Chile; # crea dataframe
rm(Chile) # remueve "flotante"
head(data_chile) # muestra 6 primeras observaciones
```

```{r}
dim(data_chile)
```

## Procesamiento de datos del plebiscito de 1988.

### Descripción y manipulació de datos

```{r}
#| eval: false
data_chile[3,8]
# todas las columnas de la fila 4
head(data_chile[4,])
# todas las filas de la columna 6
head(data_chile[,6])
data_chile[-1,]                   # excluye primera fila
data_chile[, -(2:4)]              # excluye columnas 2 a 4
data_chile[, c("income","vote")]  # solo vars income and vote
data_chile[c(1,5),'vote']         # variable voto para observaciones 1 y 5
data_chile$vote                  # selecciona col vote
```

### Filtro de datos

```{r}
jovenes_pinochetistas <- data_chile[data_chile$age <= 35 & data_chile$vote=="Y",]
```

### Creación de nuevas variables

```{r}
data_chile$year <- 1988
```

```{r}
data_chile$birthyear <- data_chile$year -  data_chile$age
```

```{r}
data_chile$age_group <- NA
data_chile$age_group[data_chile$age <=35] <- "Young"
data_chile$age_group[data_chile$age > 35] <- "Old"
```

### Resumen de datos

```{r}
summary(data_chile[,c("age","income","vote")])
```

### Estructura de datos

```{r}
str(data_chile)
```

### Tablas de contigencia

```{r}
mytable <- 
table(data_chile$sex, data_chile$vote)
mytable
```

```{r}
# Comparación dentro de los sexos

round(prop.table(mytable,margin=1),2)
```

```{r}
# Comparación entre sexo
round(prop.table(mytable,margin=2),2)
```

### Funciones básicas para el procesamiento

```{r}
#| eval: false
sum()    # suma elementos
mean()   # promedio
sd()     # desviación estándar
max()    # máximo
which.max() # posición de valor máximo 
min()    # mínimo
which.min() # posición de valor mínimo 
rank()   # ranking de valores
median() # mediana
range()  # rango
rev()    # revertir elementos
unique() # lista de elementos únicos
length() # largo
```

```{r}
mean(data_chile$income)
mean(data_chile$income, na.rm = TRUE)
```
