---
title: "CLASE 3 - Estadística y Visualización "
subtitle: "Curso de Introducción a R - Observatorio de Legimación de la Violencia (OLES)"
format: html
editor: visual
author:
  - name: Matías Deneken
    email: m.deneken@uc.cl
    affiliations:
      - name: CIIR & OLES
---

# Introducción

El Observatorio de Violencia y Legitimidad Social [(OLES)](https://oles2.netlify.app) es una plataforma que desarrolla investigación colaborativa en temáticas relacionadas con la violencia, explorando sus sentidos, formas de justificación, así como las diversas formas en que la sociedad chilena ha desarrollado procesos de construcción de legitimidad social frente a las autoridades, considerando el rol de la justicia como elemento clave en la comprensión de las transformaciones sociales que vive actualmente el país.

Este curso de R buscará introducir a los y las participantes en las nociones básicas del software en su interfaz de R Studio. Para su instalación pueden ver el siguiente vídeo pinchando [\[Aquí\]](https://www.youtube.com/watch?v=RtkCAKXsVbw&t=204s).

| Clases                                                              |
|---------------------------------------------------------------------|
| Introducción a R                                                    |
| Procesamiento de Datos Cuantitativos con Tidyverse                  |
| **Estadísticas descriptiva y Visualización de datos con Tidyverse** |
| Introducción al análisis cuantitativo del texto                     |

: Planificación de las sesiones

# Base de datos y librerías.

```{r}
#| message: false
#| warning: false
library(tidyverse)
library(readr) # Importanción de datos
library(dplyr) # Funciones de procesamiento
library(ggplot2) # Visualización de datos
library(readxl) #Datos de excel
library(httr)
```

```{r}
#| message: false
#| warning: false
url <- "https://github.com/matdknu/intro-r/raw/main/bbdd/eventos_22_24.xlsx"

# Crear un archivo temporal
temp_file <- tempfile(fileext = ".xlsx")

# Descargar el archivo desde GitHub
GET(url, write_disk(temp_file, overwrite = TRUE))

# Leer el archivo Excel en R
eventos <- read_excel(temp_file)
```

Volvemos a renombrar para trabajar similar a la Clase 2.

```{r}
eventos <- eventos %>%
  rename(
    motivo = "MOTIVO",
    tipo = "TIPO",
    region = "REGION",
    n_asistentes = "CANTIDAD ASISTENTES",
    fecha_inicio = "FECHA INICIO",
    hora_inicio = "HORA INICIO",
    fecha_termino = "FECHA TERMINO",
    hora_termino = "HORA TERMINO"
  )
```

# Resumen de datos agrupados. 

En R, un "resumen de datos agrupados" se refiere a una técnica para calcular estadísticas descriptivas de un conjunto de datos que ha sido agrupado en categorías o grupos. Esto es útil cuando quieres obtener información agregada o resumida sobre diferentes subgrupos dentro de tu dataset.

Para realizar un resumen de datos agrupados en R, puedes usar funciones como `aggregate()`, `dplyr::group_by()` junto con `dplyr::summarize()` o `dplyr::summarise()`,

```{r}
eventos %>% 
  summarise(mean_ytotcor_region = mean(n_asistentes, na.rm = T))
```

```{r}
eventos %>% 
  summarise(mean_ytotcor_region = mean(n_asistentes, na.rm = T))
```

Sin decimales.

```{r}
eventos %>% 
  summarise(mean_eventos = round(mean(n_asistentes, na.rm = TRUE)))

```

```{r}
eventos |> group_by(region) |> 
  summarise(mean_eventos_region = round(mean(n_asistentes, na.rm = TRUE)))
```

## Probando otra base de datos institucional

```{r}
#| message: false
#| warning: false
postulantes_anio <- read_excel("/Users/matdknu/Dropbox/OLES/intro-r/bbdd/postulantes_anio.xlsx")

```

Recodificación. A veces sale más fácil recodificar con el R base.

```{r}
colnames(postulantes_anio)[1] <- "anio_postulacion"
colnames(postulantes_anio)[2] <- "genero"
colnames(postulantes_anio)[3] <- "fecha_nac"
colnames(postulantes_anio)[4] <- "edad"
colnames(postulantes_anio)[5] <- "comuna"
colnames(postulantes_anio)[6] <- "region"
```

Ahora, no existe una cantidad postulantes por año, por lo que es importante crea una variable que tenga algún número que permita la manipulación de datos continuos. Las dos formas de realizarlo.

```{r}
postulantes_anio$n <- 1
postulantes_anio |> mutate(n = 1)
```
